ACORDAO-COMPLETO-2321553

ACÓRDÃO 3348/2019 ATA 12/2019 - PRIMEIRA CÂMARA

VISTOS, relatados e discutidos estes autos de recurso de reconsideração interposto por Luciana Andrea Accorsi Berardi contra o Acórdão 8653/2017-TCU-Primeira Câmara,
ACORDAM os Ministros do Tribunal de Contas da União, reunidos em sessão da Primeira Câmara, diante das razões expostas pelo relator, em:
9.1. conhecer do recurso de reconsideração para, no mérito, negar-lhe provimento;
9.2. dar ciência deste acórdão à recorrente aos demais interessados.

Recurso de reconsideração em Tomada de Contas Especial.

Primeira Câmara

Ministério do Turismo.

3. Interessados/Responsáveis/Recorrentes:
3.1. Responsável: Luciana Andrea Accorsi Berardi (XXX.580.638-XX)
3.2. Recorrente: Luciana Andrea Accorsi Berardi (XXX.580.638-XX).

13.1. Ministros presentes: Benjamin Zymler (na Presidência), Walton Alencar Rodrigues (Relator) e Vital do Rêgo.
13.2. Ministro-Substituto convocado: Augusto Sherman Cavalcanti.
13.3. Ministro-Substituto presente: Weder de Oliveira.

WALTON ALENCAR RODRIGUES

Ministro Bruno Dantas.

Adoto, como Relatório, a instrução do Auditor (peça 40) , que contou com a anuência do corpo diretivo da unidade técnica (peças 41 e 42) , bem como do Ministério Público junto ao TCU (peça 43) :
"1.	Versa a espécie sobre Recurso de Reconsideração interposto por Luciana Andrea Accorsi Berardi (peça 30) , em face do Acórdão 8653/2017-TCU-Primeira Câmara (peça 21) , de relatoria do Ministro Bruno Dantas, que possui o seguinte teor:
ACORDAM os Ministros do Tribunal de Contas da União, reunidos em sessão da Primeira Câmara, ante as razões expostas pelo Relator, em:
9.1. com fundamento nos arts. 1º, inciso I, 16, inciso III, alíneas "b" e "c" e 19, da Lei 8.443/1992, julgar irregulares as contas de Luciana Andrea Accorsi Berardi, CPF.: XXX.580.638-XX, condenando-a ao pagamento do débito discriminado a seguir, atualizado monetariamente e acrescido dos juros de mora devidos, calculado desde a data de ocorrência indicada até sua efetiva quitação, na forma da legislação vigente, fixando o prazo de 15 (quinze) dias, a contar do recebimento da notificação, para que seja comprovado, perante este Tribunal, o recolhimento da quantia ao Tesouro Nacional, nos termos do art. 23, inciso III, alínea "a", da referida Lei, c/c o art. 214, inciso III, alínea "a", do Regimento Interno do TCU:
Data do pagamento	Valor Original
14/2/2011	R$ 10.333,34
4/3/2011	R$ 9.316,02
29/3/2011	R$ 7.283,53
26/4/2011	R$ 9.164,13
23/5/2011	R$ 8.566,03
15/6/2011	R$ 5.528,53
21/7/2011	R$ 5.355,39
3/10/2011	R$ 7.755,11
9.2. com fundamento no art. 57 da Lei 8.443/1992, aplicar a Luciana Andrea Accorsi Berardi, CPF.:XXX.580.638-XX, multa no valor de R$ 10.000,00 (dez mil reais) , atualizada monetariamente desde a data do presente acórdão até a do efetivo recolhimento, se for paga após o vencimento, na forma da legislação vigente, fixando o prazo de 15 (quinze) dias, a contar do recebimento da notificação, para que seja comprovado, perante este Tribunal, o recolhimento da quantia ao Tesouro Nacional, nos termos do art. 23, inciso III, alínea "a", da referida Lei, c/c o art. 214, inciso III, alínea "a", do Regimento Interno do TCU;
9.3. com fundamento no art. 26 da Lei 8.443/1992, autorizar, se requerido, o pagamento da importância devida em até 36 (trinta e seis) parcelas mensais e consecutivas, fixando o prazo de 15 (quinze) dias, a contar do recebimento da notificação, para que seja comprovado, perante este Tribunal, o recolhimento da primeira parcela, e de 30 (trinta) dias, a contar da parcela anterior, para que seja comprovado o recolhimento das demais parcelas, devendo incidir sobre cada valor mensal a devida atualização monetária, na forma prevista na legislação vigente, além de alertar que a falta de comprovação do recolhimento de qualquer parcela importará no vencimento antecipado do saldo devedor, nos termos do art. 217 do Regimento Interno do TCU;
9.4. com fundamento no art. 28 da Lei 8.443/1992, autorizar, desde logo, a cobrança judicial das dívidas, caso não atendida a notificação;
9.5. com fundamento no art. 16, § 3º, da Lei 8.443/1992, c/c art. 209, § 7º, do Regimento Interno do TCU, remeter cópia do inteiro teor desta deliberação à Procuradoria da República em São Paulo para adoção das medidas que entender cabíveis; e
9.6. encaminhar cópia da presente deliberação aos responsáveis/interessados.
HISTÓRICO
2.	Originalmente, estes autos tratavam de tomada de contas especial instaurada pelo Ministério do Turismo (MTur) , em face da Sra. Luciana Andrea Accorsi Berardi, contratada como consultora individual especialista em aquisições, em razão de haver recebido indevidamente R$ 63.302,08 (sessenta e três mil, trezentos e dois reais e oito centavos) relativos a horas trabalhadas sem que houvesse apresentado os produtos objeto do Contrato de Prestação de Serviços de Consultoria nº 04/2010.
3.	A apuração desses fatos no âmbito do MTur, ocorreu por meio do processo administrativo 72031.008895/2012-16, que culminou com apuração do débito de R$ 63.302,08, conforme se extrai do seguinte excerto do Relatório (peça 23) , que subsidiou o Acórdão 8653/2017-TCU-Primeira Câmara (peça 21) atacado:
16. No âmbito da comissão de tomada de contas especial, foi constatada uma divergência de valores a serem devolvidos, pois não foram considerados os valores líquidos pagos à contratada e sim os valores brutos com impostos embutidos e devidamente recolhidos anteriormente. Dessa forma, os valores foram reanalisados e ajustados em seus valores originais, como demonstrado na tabela apresentada na peça 1, p. 718 e no demonstrativo de débito (peça 1, p. 720-26) . A soma dos valores originais que deveriam ser restituídos alcançava R$ 63.302,08.
4.	O relator a quo, ao fundamentar sua decisão, nos termos do Voto constante da peça 22) , assim se pronunciou quanto ao mérito:
7. No âmbito do TCU, a responsável foi regularmente citada e apresentou tempestivamente suas alegações de defesa, as quais, em síntese, reportam: (i) seu background acadêmico e os fatos que resultaram na sua contratação como consultora do MTur; (ii) a paralisação dos trabalhos face à "Operação Voucher" da Polícia Federal, que prendeu dirigentes do Prodetur, além de ter apreendido seu computador de trabalho, impedindo o seu acesso à totalidade dos arquivos; (iii) o fato de a análise da CGU ter sido superficial, sobretudo quanto aos trabalhos executados por ela e outros consultores; (iv) o fato de não ter se defendido perante a comissão de sindicância, uma vez não fora tempestivamente intimada; (v) que seus trabalhos não se restringiam ao que foi apontado pela comissão de sindicância e objeto da citação, sendo de natureza intelectual altamente especializada, o que dificulta eventual mensuração subjetiva feita por terceiros; e (vi) que todos os serviços demandados teriam sido prestados.
8. Avaliados os argumentos oferecidos, a secretaria especializada, em sua análise de mérito, concluiu que Luciana Andrea Accorsi Berardi foi a destinatária dos pagamentos recebidos por meio do contrato em epígrafe e, no entanto, não tomou as providências para que as horas por ela apropriadas fossem corretamente justificadas e comprovadas, sendo, portanto, a responsável pelo prejuízo apurado.
.....................................................................................................................................................
11. Destaco o fato de apenas três dos vinte e nove documentos juntados por parte da responsável terem qualquer relação com a efetiva comprovação da realização dos trabalhos e a correta apropriação das horas cobradas mensalmente. Ainda assim, não se mostram aptos a assegurar que aqueles trabalhos foram, de fato, por ela realizados, nem se pode associá-los com segurança a algum dos itens do ofício de citação.
12. Como bem afirma a unidade instrutora, das alegações apresentadas pela responsável, resumidas no item 7 do presente voto, poucos elementos se referem às inconsistências apontadas, quais sejam, sobre os trabalhos que ela teria de realizar para fazer jus aos pagamentos mensais. 
13. Assim, entendo que o responsável não logrou trazer aos autos quaisquer justificativas para as irregularidades verificadas, e seus argumentos foram suficientemente rebatidos pelo auditor na instrução transcrita no relatório precedente, a qual dispensa considerações adicionais.
14. Sendo assim, as informações constantes do processo não permitem concluir pela regular aplicação dos recursos, cabendo, portanto, julgar irregulares as contas da responsável, condenando-a ao pagamento do débito apurado nos autos e aplicando-lhe a multa prevista no art. 57 da referida Lei.
5.	Dessa forma, o Tribunal, por meio do decisum atacado, rejeitou as alegações de defesa de Luciana Andrea Accorsi Berardi, condenou-a em débito pelo valor original de R$ 63.302,08 e aplicou-lhe multa no valor de R$ 10.000,00.
6.	Inconformada com esse Acórdão, Luciana Andrea Accorsi Berardi interpôs o presente Recurso de Reconsideração, que passa a ser analisado nos aspectos de admissibilidade e de mérito.
ADMISSIBILIDADE
7.	Reitera-se exame preliminar de admissibilidade (peças 32-33) , ratificado pelo Relator, Ministro Walton Alencar Rodrigues (peça 35) , que concluiu pelo conhecimento do recurso interposto por Luciana Andrea Accorsi Berardi, suspendendo-se os efeitos dos itens 9.1, 9.2 e 9.4 do Acórdão 8653/2017-TCU-Primeira Câmara.
MÉRITO
8. Delimitação
8.1.	Constitui objeto do presente Recurso verificar se houve recebimento indevido de R$ 63.302,08 (sessenta e três mil, trezentos e dois reais e oito centavos) , relativos a horas trabalhadas sem que houvesse apresentado os produtos objeto do Contrato de Prestação de Serviços de Consultoria nº 04/2010, no MTur.
9.	Somente para rememorar, o Contrato de Prestação de Serviços de Consultoria nº 04/2010, celebrado entre a Sra. Luciana Andrea Accorsi Berardi e o MTur (peça 1, p. 152-158) , contempla como objeto a prestação de serviços constantes do Termo de Referência que integra o mencionado contrato (peça 1, p. 10-20) , além de especificar que "A Consultora deverá apresentar ao Cliente os relatórios, na forma e nos prazos fixados no item 4 - Produtos a serem apresentados pelo Consultor - Termo de Referência".
10.	Nos termos do Relatório de Auditoria 1889/2014, da Controladoria-Geral da União (peça 1, p. 754-757) , concluiu-se que a Sra. Luciana Andrea Accorsi Berardi "encontra-se em débito com a Fazenda Nacional", em razão de não haver entregue os produtos objeto do mencionado Contrato. O cerne desse Relatório decorre do seguinte excerto (peça 1, p. 755) :
2.1. A instauração da presente Tomada de Contas Especial foi materializada pela impugnação parcial de despesas do aludido contrato, conforme consta do Relatório Final às fis. 308-338, de acordo com o qual, da análise dos oito produtos resultantes da atividade de consultoria prestada, foram constatadas, entre outras, as seguintes irregularidades:
PRODUTO 1 - "a Consultora não apresentou qualquer produto resultante do estudo informado, além do fato de que a minuta do Contrato elaborada representa mera cópia do instrumento que já se encontrava em poder da Consultora. Assim, pode-se concluir que a Consultora não apresentou produto que justifique as 38 horas trabalhadas" (fl. 314) ;
PRODUTO 2 - "a Consultora não apresentou qualquer produto resultante dos estudos e análises. Não anexou ao relatório sequer bibliografia pesquisada, bem como eventual conclusão a respeito da pesquisa feita, verificando-se, portanto, a ausência de elementos que possam justificar as horas alocadas nesta atividade" (fl. 318) ;
PRODUTO 3 - "a Consultora não juntou ao processo qualquer documento que comprove a execução da atividade" (fl. 323) ;
PRODUTO 4 - "a Consultora não apresentou qualquer produto resultante da atividade descrita. Não anexou ao relatório qualquer jurisprudência, bem como eventual conclusão a respeito da pesquisa feita. De igual sorte, não foram anexados documentos que demonstrem quais foram as adequações feitas no plano de aquisições do PRODETUR Nacional" (fl. 326) ;
PRODUTO 5 - "a Consultora não juntou aos autos qualquer documento que comprove a execução da atividade. A Consultora não apresentou o produto resultante da definição dos procedimentos a serem utilizados para seleção, não apresentou resultado dos estudos, sequer menciona qual a seleção ou escolha que foi feita" (fl. 328) ;
PRODUTO 6 - "a Consultora informa que na terceira semana de trabalho, concluiu a elaboração das minutas de instruções para as empresas de consultoria participantes. Contudo, verifica-se nos autos que apenas a primeira versão foi juntada, sendo que, conforme já mencionado no item anterior, as minutas apresentadas são praticamente cópias dos modelos predefinidos pelo Banco" (fl. 330) ;
PRODUTO 7 - "constatou-se que de um total de 67 páginas (...) , apenas 22 representam a efetiva atividade de 'elaboração e redação dos documentos', ou seja, 33%, podendo-se concluir que a Consultora demonstrou que efetivamente elaborou material que representa apenas 33% do material anexado. [...] Quanto ao restante, a Consultora não apresentou produto que justifique a quantidade de horas trabalhadas" (fl. 332) ;
PRODUTO 8 - "a Consultora não juntou aos autos qualquer documento que comprove a execução da atividade. A Consultora não apresentou o material revisado, não o enviou ao MTur, não há nos autos a minuta das Instruções para as empresas participantes de forma pronta e acabada" (fl. 335) .
10.1	Conclui o Relatório:
2.2. Desta forma, comparando-se as horas apropriadas pela Consultora com aquelas que correspondem efetivamente a um produto entregue, conforme a tabela à fl. 360, foi mensurado um prejuízo ao erário no valor de R$ 63.302,08.
11.	Feitas essas considerações iniciais acerca dos motivos que conduziram à irregularidade das contas no âmbito do MTur, passa-se ao mérito do recurso em exame.
12. Operação Voucher.
12.1	A recorrente mencionou a deflagração da "Operação Voucher", a fim de apurar eventuais desvios de recursos no MTur, ainda que tenha consignado que não havia qualquer relação entre a Operação e o Contrato 04/2010.
12.2.	Em razão dessa Operação, teria ocorrido "paralisação das atividades do Departamento de Programas Regionais de Desenvolvimento do Turismo, incluindo as relacionadas ao 'Prodetur Nacional', o que ensejou a interrupção da execução e posterior rescisão do contrato".
Análise
12.3.	Não há correlação entre a "Operação Voucher" e a realização do Contrato 04/2010. Ademais, as obrigações desse Contrato estavam expressas no respectivo ajuste, bem como no Termo de Referência que o integrou. Não há confundir, portanto, as obrigações a que se sujeitou a Sra. Luciana Andrea Accorsi Berardi com eventual operação naquele Ministério.
13. Execução dos serviços, adequada prestação de contas e impossibilidade de imputação de ônus probatório.
13.1.	Argumentou a recorrente haver legítima percepção dos valores impugnados pelo TCU, uma vez que "executou os serviços em sua integralidade sob a supervisão do Coordenador Executivo do Projeto". Também consignou que o respectivo Coordenador estava envolvido na execução diária do trabalho, por exigência do Bando Interamericano de Desenvolvimento - BID.
13.2.	Continua a recorrente:
Ou seja, o modelo contratual adotado, bem como seus parâmetros de remuneração - R$ 100,00 por hora de consultoria, para um máximo de 176 horas mensais no período de 24 meses - exigia-se, por força de condicionante contratual do BID, que a Administração, inarredavelmente, participasse ativamente da execução contratual, o que efetivamente ocorreu.
Frise-se, aqui, que não se pode imputar à Recorrente a responsabilidade pela guarda dos produtos decorrentes da execução contratual, mas à própria Administração, a quem incumbe, inclusive pela natureza estratégica das informações de interesse público a que referem os produtos, a sua apropriação. Aliás, nos termos do item 4.1 do Contrato todos os produtos elaborados são de propriedade material da Administração, local no qual houve a execução contratual.
13.3.	Também consignou que não deixou de comprovar a execução das atividades de consultoria, motivo por que faria jus ao pagamento das horas de consultoria, nos termos do Relatório de Atividades.
Análise
13.4.	Compulsando os autos, verifica-se que foram juntados "Relatórios de Atividades e Relatórios de Apropriação de Horas" (peça 30, p. 14-95) , com o objetivo de elidir as irregularidades que recaem sobre os autos e consequentemente afastar o débito que lhe fora imputado, além da multa.
13.5.	Os Relatórios de Atividade especificam atividades que teriam sido realizadas com as respectivas horas trabalhadas, para fins de percepção dos valores referentes a essas atividades. Em que pese haver uma correlação entre as horas trabalhadas e as atividades especificadas, não foram juntados os produtos relativos a essas atividades.
13.6.	Por exemplo, consta a seguinte atividade (peça 30, p 17) : "Ciência e análise do Contrato de empréstimo nº 2229/OC-BR celebrado entre a República Federativa do Brasil e o Bando Interamericano de Desenvolvimento - BID, referente ao PRODETUR Nacional. Estudos amplos para tomada de conhecimento das novas atividades a serem desempenhadas". Para essa atividade foram destinadas 8 horas de trabalho, motivo por que faria jus ao pagamento de R$ 100,00 para cada hora trabalhada. Ocorre que a efetiva análise do contrato (produto) não foi juntada aos autos, ou seja, para o pagamento dessa despesa, remanesce não comprovada sua regular liquidação, a fim de verificar o direito adquirido pela credora, tendo por base os documentos probatórios a suportarem a despesa em razão dos serviços prestados. A inexistência do produto (análise do contrato) impede que se realize a respectiva despesa. Se houve pagamento sem a regular liquidação, ou seja, sem a comprovação da entrega do produto especificado, não há falar em regularidade do pagamento. Esse fato ocorre em todas as atividades supostamente desenvolvidas com as respectivas horas a elas destinadas, razão pela qual se torna irregular qualquer pagamento realizado dessa forma.
13.7.	A apresentação de relatórios de atividades sem o objeto das atividades (por exemplo: estudo de legislação do Banco para adequação das necessidades do MTur; revisão de todos os processos administrativos; conhecimento, estudos ciência e revisão do manual das políticas para aquisição de bens e contratações de obras financiadas pelo Banco Interamericano de Desenvolvimento - BID; revisão quanto ao Plano de Aquisição do Banco; ciência e análise do contrato de empréstimo nº 2229/OC-BR - peça 30, p. 17-18) não comprova os respectivos pagamentos, pois não foram entregues os produtos das atividades especificadas.
14. Confiança e expectativa legítimas e boa-fé.
14.1.	Assim se manifestou a recorrente quanto à confiança e expectativas legítimas e boa-fé (peça 30, p. 7) :
Como mecanismo que define os limites e as interações na sociedade, o Direito é indispensável à estabilização de expectativas que se criam legitimamente. O Direito, conforme Niklas Luhmann, neutraliza a contingência das ações individuais, permitindo que cada ser humano possa esperar, com um mínimo de garantia o comportamento do alter.
Com efeito, na relação entre particulares e a Administração Pública, a confiança, a expectativa legítima e a boa-fé assumem elevado grau de importância em decorrência da intrínseca verticalidade do contrato administrativo e da presunção de legitimidade e de legalidade dos atos administrativos, ambos elementos hábeis à geração de confiança.
14.2.	Em seguida, a recorrente colaciona diversos conceitos de boa-fé, confiança, todos no campo axiológico, além do princípio da moralidade administrativa, "princípio da vedação ao comportamento contraditório", a fim de tentar comprovar a regularidade dos valores por ela recebidos.
Análise
14.3.	O eminente causídico, ao invocar doutrina de Niklas Luhmann, deve estar a referir-se aos sistemas autopoiéticos, criados nas ciências biológicas pelos cientistas chilenos Maturana e Varella e trazidos paras as ciências sociais por aquele.
14.4.	Em apertada síntese, os sistemas autopoipéticos podem ser apresentados como um sistema operacionalmente fechado e cognitivamente aberto. 
14.5.	O sistema autopoiético é operacionalmente fechado em razão de possuir rito e linguagem próprios, por meio dos quais se autorreproduz. É cognitivamente aberto em razão de haver comunicação com os demais sistemas que gravitam ao seu redor. Quando enviada uma mensagem de alter para ego, por exemplo, sem prejuízo dos elementos da comunicação (emissor, receptor, código e mensagem) , deve haver uma tradução da mensagem enviada para a linguagem e rito de ego, sob pena de não haver comunicação e se frustrarem as expectativas.
14.6.	A estabilização das expectativas mencionada pela recorrente somente poderá ocorrer se se aperfeiçoar a comunicação, sob pena de, em havendo frustração das expectativas mencionadas pela recorrente, emergir a obrigação de reparar o dano causado, tudo dentro de uma linguagem e rito próprios, específicos do Sistema Tribunal de Contas da União.
14.7.	No âmbito do Sistema Tribunal de Contas da União, deve haver a regular comprovação dos valores auferidos de órgãos e entidades sujeitos à fiscalização exercida por esse Sistema.
14.8.	Para que haja pagamento de despesas, deve haver a regular liquidação da despesa, nos exatos termos consagrados nos arts. 62 e 63 da Lei 4.320/1964. Ainda que exista a especificação de atividades com a respectiva carga horária a ser paga a título de despesa dessas atividades, deve haver o objeto, o produto a que se destinaram essas atividades, sob pena de se verificar irregular pagamento da despesa.
14.9.	A inexistência do objeto ou produto das atividades impede reconhecer a regular aplicação dos valores envolvidos.
14.10.	De fato, os contratos administrativos possuem como característica a verticalização. A verticalização dos contratos administrativos pode ser compreendida a partir das cláusulas exorbitantes que permeiam esses contratos. Contudo, ainda que se verifique essa característica, ela jamais pode ser impeditiva para que o responsável por dinheiro público comprove sua regular aplicação, sob pena de se perverter a lógica da administração, aplicação e prestação de contas, no caso concreto, dos valores sob a tutela fiscalizadora do TCU.
14.11.	A boa-fé e a confiança são pressupostos lógicos cm qualquer relação contratual, nos exatos termos consagrados no art. 113, do Código Civil, aqui aplicado subsidiariamente, in verbis: "Os negócios jurídicos devem ser interpretados conforme a boa-fé e os usos do lugar de sua celebração".
14.12.	Boa-fé não afasta a obrigação de reparar os danos causados, aqui entendidos como despesas não comprovadas. A contrario sensu, a má-fé também não repercute nos danos causados. Contudo, o elemento volitivo na conduta do agente (boa ou má-fé) há de ser aferido para fins de se quantificar eventual apenação, aqui estritamente entendida como multa, com fundamento nos arts. 57 e 58 da Lei 8.443/1992.
14.13.	Registre-se que, em nenhum momento dos fundamentos constantes do Voto (peça 22) condutor do Acórdão atacado (peça 21) , o Relator a quo mencionou a existência de má-fé da Recorrente, a fundamentar a condenação em débito ou a multa que lhe fora aplicada.
CONCLUSÃO
15.	Dessa forma, todos os argumentos apresentados pela recorrente não comprovam a regular aplicação dos valores imputados como débito, motivo por que remanescem injustificadas as irregularidades ensejadoras do débito e da multa que lhe foram impostos por meio do Acórdão 8653/2017-TCU-Primeira Câmara.
PROPOSTA DE ENCAMINHAMENTO
16.	Ante o exposto, submetem-se os autos à consideração superior, propondo-se com fundamento nos art. 32, inciso I, e 33 da Lei 8.443/1992:
a) conhecer do recurso interposto por Luciana Andrea Accorsi Berardi, para, no mérito, negar a ele provimento;
b) comunicar à recorrente e aos demais interessados a deliberação que vier a ser proferida por esta Corte, acompanhada do relatório e voto que a subsidiarem."

8.1. Anderson Medeiros Bonfim (315.185/OAB-SP) e outros, representando Luciana Andrea Accorsi Berardi.

Procuradora-Geral Cristina Machado da Costa e Silva.

TOMADA DE CONTAS ESPECIAL. MINISTÉRIO DO TURISMO. CONTRATAÇÃO DE CONSULTORA ESPECIALISTA EM AQUISIÇÕES. RECEBIMENTO INDEVIDO DE VALORES RELATIVOS A HORAS TRABALHADAS SEM APRESENTAÇÃO DOS PRODUTOS PREVISTOS EM CONTRATO. CITAÇÃO. IRREGULARIDADE DAS CONTAS. DÉBITO. MULTA. RECURSO DE RECONSIDERAÇÃO. CONHECIMENTO. ARGUMENTOS INCAPAZES DE ALTERAR A DELIBERAÇÃO RECORRIDA. NÃO PROVIMENTO.

TOMADA DE CONTAS ESPECIAL (TCE)

Secretaria de Recursos (SERUR); Secretaria de Controle Externo de Tomada de Contas Especial (SecexTCE).

Trata-se de recurso de reconsideração interposto por Luciana Andrea Accorsi Berardi contra o Acórdão 8653/2017-TCU-Primeira Câmara, que julgou irregulares as suas contas ao analisar TCE instaurada em razão do pagamento indevido de R$ 63.302,08 relativos a horas trabalhadas sem a apresentação dos produtos previstos no Contrato de Prestação de Serviços de Consultoria 4/2010, celebrado com o Ministério do Turismo.
Este contrato foi assinado em 10/12/2010, tendo por base o montante de cem reais por hora de consultoria, para um máximo de 176 horas mensais, o que resultou em um valor estimado total de trezentos mil reais para o período de 24 meses.
Após pouco mais de sete meses de contratada, a recorrente solicitou a rescisão amigável do contrato por razões "de foro íntimo", e assim foi instada a prestar esclarecimentos acerca das atividades realizadas, uma vez que a então Controladoria Geral da União (CGU) havia detectado inconsistências nos relatórios mensais apresentados pela consultora, que deveria prestar contas dos R$ 69.997,93 referentes às 997 horas trabalhadas e oito produtos entregues, líquidos de Imposto de Renda, Imposto sobre Serviços e Contribuição Social.
Na fase interna da TCE, o órgão contratante concluiu pela impugnação das despesas no valor de R$ 63.302,08, em razão de divergência do montante a ser restituído, a qual foi reanalisada e ajustada em seus valores originais. O Controle Interno anuiu a esse posicionamento.
No âmbito do TCU, a responsável foi regularmente citada e apresentou tempestivamente suas alegações de defesa, as quais, em síntese, reportam: (i) seu background acadêmico e os fatos que resultaram na sua contratação como consultora do MTur; (ii) a paralisação dos trabalhos em face da "Operação Voucher" da Polícia Federal, que prendeu dirigentes do Prodetur, além de ter apreendido seu computador de trabalho, impedindo o seu acesso à totalidade dos arquivos; (iii) o fato de a análise da CGU ter sido superficial, sobretudo quanto aos trabalhos executados por ela e por outros consultores; (iv) o fato de não ter se defendido perante a comissão de sindicância, em razão de não ter sido tempestivamente intimada; (v) que seus trabalhos não se restringiam ao que foi apontado pela comissão de sindicância e objeto da citação, sendo de natureza intelectual altamente especializada, o que dificulta eventual mensuração subjetiva feita por terceiros; e (vi) que todos os serviços demandados foram prestados.
Avaliados os argumentos oferecidos, este Tribunal a condenou, por concluir que foi a destinatária dos pagamentos recebidos e, no entanto, não tomou as providências para que as horas por ela apropriadas fossem corretamente justificadas e comprovadas, sendo, assim, a responsável pelo prejuízo apurado.
Em seu de recurso, Luciana Andrea Accorsi Berardi menciona a deflagração da "Operação Voucher", a fim de apurar eventuais desvios de recursos no MTur, em razão da qual, ocorreu "paralisação das atividades do Departamento de Programas Regionais de Desenvolvimento do Turismo, incluindo as relacionadas ao 'Prodetur Nacional', o que ensejou a interrupção da execução e posterior rescisão do contrato", ainda que aquela operação não tivesse relação com este contrato.
Alega não ter deixado de comprovar a execução das atividades de consultoria e ter sido legítima a percepção dos valores impugnados pelo TCU, uma vez que "executou os serviços em sua integralidade sob a supervisão do Coordenador Executivo do Projeto", o qual estava envolvido na execução diária do trabalho, por exigência do Bando Interamericano de Desenvolvimento - BID.
Sustenta, ainda, que não se pode imputar à recorrente a responsabilidade pela guarda dos produtos decorrentes da execução contratual, mas à própria Administração, a quem incumbe, inclusive pela natureza estratégica das informações de interesse público a que referem os produtos, a sua apropriação.
Finalmente, a recorrente colaciona diversos conceitos de boa-fé e confiança, além do princípio da moralidade administrativa, "princípio da vedação ao comportamento contraditório", a fim de tentar comprovar a regularidade dos valores por ela recebidos.
II
Conheço do recurso por atender aos requisitos atinentes à espécie.
Quanto ao mérito, preliminarmente, não devem prosperar as alegações referentes à "Operação Voucher", por não haver correlação entre esta e o contrato em análise. Ademais, as obrigações deste contrato estavam expressas no respectivo ajuste, bem como no termo de referência que o integrou. Assim, não há que se confundir eventuais efeitos de tal operação com as obrigações assumidas contratualmente pela recorrente.
Quanto aos argumentos da recorrente de que comprovou ter cumprido com suas obrigações contratuais, compulsando os autos, verifica-se que foram juntados "Relatórios de Atividades e Relatórios de Apropriação de Horas" (peça 30, p. 14-95) .
Os Relatórios de Atividade especificam atividades que teriam sido realizadas com as respectivas horas trabalhadas, para fins de percepção dos valores referentes àquelas. Em que pese haver uma correlação entre as horas trabalhadas e as atividades especificadas, não foram juntados os produtos relativos a estas.
A apresentação de relatórios de atividades sem o seu respectivo objeto (por exemplo: estudo de legislação do Banco para adequação das necessidades do MTur; revisão de todos os processos administrativos; conhecimento, estudos ciência e revisão do manual das políticas para aquisição de bens e contratações de obras financiadas pelo Banco Interamericano de Desenvolvimento - BID; revisão quanto ao Plano de Aquisição do Banco; ciência e análise do contrato de empréstimo nº 2229/OC-BR - peça 30, p. 17-18) não é suficiente para comprovar os pagamentos a que se relacionam, pois não resta comprovada a entrega dos produtos relativos às atividades especificadas.
Não cabem os argumentos de que a recorrente não teria obrigação de manter a guarda dos produtos decorrentes da execução contratual, uma vez que sua apresentação estava prevista em contrato e, desde 21/3/2012, ela vem sendo instada a apresentar esclarecimentos sobre a apresentação dos produtos previstos (nesta data a recorrente recebeu o Oficio nº 012-2012/UCP Prodetur Nacional/GM/MTur, como consta do relatório que fundamentou o acórdão combatido) . 
Uma vez questionada sobre a comprovação da efetiva execução contratual, a responsável deveria não só manter a guarda de todo o material que dispunha, como demonstrar que o encaminhou para fins de tal comprovação.
No que toca aos argumentos relacionados à boa-fé da recorrente, em nenhum dos fundamentos do Voto condutor do acórdão combatido, o relator a quo, E. Ministro Bruno Dantas, mencionou a existência de má-fé daquela, a fundamentar a condenação em débito ou a multa que lhe fora aplicada.
A boa-fé e a confiança são pressupostos lógicos cm qualquer relação contratual, nos exatos termos consagrados no art. 113, do Código Civil, aqui aplicado subsidiariamente. Apesar da eventual boa-fé da recorrente ter sido levada em conta ao aferir sua conduta para fins de aplicação de multa, deve-se lembrar que ela não afasta a obrigação de reparar os danos causados, aqui entendidos como despesas não comprovadas. 
Diante desses elementos, anuindo aos pareceres anteriores, nego provimento ao recurso apresentado, mantendo inalterados os termos do acórdão combatido. 
Feitas essas considerações, voto por que o Tribunal acolha a minuta de acórdão que ora submeto à deliberação do colegiado.
TCU, Sala das Sessões Ministro Luciano Brandão Alves de Souza, em 23 de abril de 2019.
WALTON ALENCAR RODRIGUES 
Relator